【裁判字號】    99,易,1031
【裁判日期】    990820
【裁判案由】    偽造文書
【裁判全文】
臺灣臺南地方法院刑事判決              99年度易字第1031號
公  訴  人  臺灣臺南地方法院檢察署檢察官
被      告  甲○○更名前為李.
上列被告因偽造文書案件，經檢察官提起公訴（99年度偵字第
5744號），被告就被訴事實為有罪之陳述，經本院行簡式審判程
序，本院判決如下：
    主  文
甲○○連續教唆共同連續行使明知為不實之事項，而使公務員登
載於職務上所掌之公文書，足以生損害於公眾，處有期徒刑捌月
，減為有期徒刑肆月，如易科罰金，以銀元佰元即新臺幣玖佰
元折算壹日。
    事  實
一、甲○○（更名前為李同成）原為王敏雄之鄰居，於92年間和
    悉王敏雄資力困難，即基於教唆行使使公務員登載不實文書
    之概括犯意，於民國（下同）92年間教唆王敏雄可透過與印
    尼籍女子假結婚方式賺錢及免費旅遊，並介紹王敏雄認識婚
    姻仲介沈天賜（為前案確定判決效力所及，另為不起訴處分
    ），沈天賜亦明知王敏雄（所涉偽造文書罪部分，經本院以
    98 年度簡字第1734號判決判處有期徒刑肆月，減為有期徒
    刑貳月）與印尼籍女子UNIDAH（中文譯名：王妮達，另案為
    不起訴處分）間並無結婚之真意，竟於92年6月間與王敏雄
    、王妮達共同基於使公務員登載不實文書之犯意聯絡，謀議
    由沈天賜負擔往返印尼之機票、食宿費用及另外支付新臺幣
    （下同）3萬元作為代價，先由王敏雄先至印尼與王妮達辦
    理假結婚後，再返國辦理結婚登記，再以依親名義申請王妮
    達入境臺灣。謀議既定後，王敏雄即於92年6月26日與甲○
    ○、沈天賜共同搭機出境前往印尼，於翌日在印尼勿加西市
    與王妮達完成結婚手續取得結婚呈報證書後，再於同年7月2
    日返臺。嗣沈天賜與王敏雄再共同於92年7月25日持前開內
    容不實之印尼結婚呈報證書，前往臺南市北區戶政事務所填
    寫「結婚登記申請書」申請辦理結婚登記，致該管承辦公務
    員陷於錯誤而將王敏雄與王妮達結婚之不實事項，登載於其
    職務上所掌之公文書即戶籍謄本內，而足以生損害於戶政機
    關對於戶政管理之正確性，王妮達亦因此順利取得居留簽證
    ，於92年8月15日入境來臺。甲○○亦因鄰居關係而認識資
    力不佳之蕭秀蓮，亦於92年間，承上開概括犯意，亦於同年
    間教唆蕭秀蓮可透過與印尼籍男子假結婚方式賺錢及免費旅
    遊，並介紹蕭秀蓮認識假結婚仲介沈天賜，沈天賜亦明知蕭
    秀蓮（所涉偽造文書部分，經臺灣臺南地方法院檢察署檢察
    官以98年度偵字第11768號為緩起訴處分）與印尼籍男子
    KARSITA WITANTO（中文譯名：蕭西達，另案為不起訴處分
    ）並無結婚之真意，竟於92年7月間與蕭秀蓮、蕭西達共同
    基於使公務員登載不實文書之犯意聯絡，謀議由沈天賜負擔
    往返印尼之機票、食宿費用及另支付3萬5千元作為代價，由
    蕭秀蓮先在印尼與蕭西達辦理假結婚後，再返國辦理結婚登
    記並以依親名義申請蕭西達入境臺灣。謀議既定後，蕭秀蓮
    即於92年7月24日與沈天賜共同出境前往印尼，於翌日在印
    尼勿加西市與蕭西達完成結婚手續取得結婚呈報證書後，再
    於同年月30日返臺。嗣沈天賜與蕭秀蓮再共同於92年8月19
    日持前開內容不實之印尼結婚呈報證書，前往臺南縣永康市
    戶政事務所填寫「結婚登記申請書」申請辦理結婚登記，因
    此致該管承辦公務員陷於錯誤而將蕭秀蓮與蕭西達結婚之不
    實事項，登載於其職務上所掌之公文書即戶籍謄本內，而足
    以生損害於戶政機關對於戶政管理之正確性，蕭西達亦因此
    順利取得居留簽證，於92年8月27日入境來臺。
二、嗣因王敏雄、蕭秀蓮至臺南縣專勤隊製作筆錄時坦承上情不
    諱，方循線查悉上情。
三、案經臺南縣專勤隊報請臺灣臺南地方法院檢察署檢察官偵查
    起訴。
    理  由
一、本件被告所犯為死刑、無期徒刑、最輕本刑為三年以上有期
    徒刑以外之罪，亦非屬高等法院管轄之第一審案件，其於準
    備程式進行中，先就被訴事實為有罪之陳述，經法官告知簡
    式審判程式之旨，並聽取公訴檢察官之意見後，依刑事訴訟
    法第273條之1第1項、第273條之2等規定，裁定由受命法官
    獨任進行簡式審判程式，且不受同法第159條第1項、第161
    條之2、第161條之3、第163條之1及第164條至第170條所規
    定證據能力認定及調查方式之限制，合先敘明。
二、上開犯罪事實，有下列證據可資佐證：
  (一)證人蕭秀蓮之警詢、偵查中之證述（移署專二南縣慶000000
    0000號警卷第6 至10頁、99偵5744號偵卷第42至44頁）
  (二)證人王敏雄之警詢、偵查中之證述（移署專二南縣慶000000
    0000號警卷第11至14頁、99偵5744號偵卷第42至43頁）
  (三)被告甲○○之旅客入出境記錄查詢畫面資料（移署專二南縣
    慶0000000000號警卷第17頁）
  (四)沈天賜、王敏雄、蕭秀蓮之旅客入出境記錄查詢畫面資料（
    移署專二南縣慶0000000000號警卷第15、18、19頁）
  (五)KARSITA WITANTO （蕭西達）之旅客入出境記錄查詢畫面資
    料（99偵5744號偵卷第56至57頁）
  (六)UNIDAH（王妮達）之旅客入出境記錄查詢畫面資料（99偵57
    44號偵卷第73至74頁）
  (七)蕭秀蓮與KARSITA WITANTO （蕭西達）之結婚登記申請書（
    99偵5744號偵卷第58頁）
  (八)王敏雄與UNIDAH（王妮達）之結婚登記申請書（99偵5744號
    偵卷第75頁）
  (九)蕭秀蓮與KARSITA WITANTO （蕭西達）之印尼勿加西市政府
    市民行政署結婚呈報書（99偵5744號偵卷第60至61頁）
  (十)王敏雄與UNIDAH（王妮達）之印尼勿加西市政府市民行政署
    結婚呈報書（99偵5744號偵卷第76頁）
  (十一)蕭秀蓮與KARSITA WITANTO （蕭西達）之印尼結婚證書（99
    偵5744號偵卷第59頁）
  (十二)王敏雄與UNIDAH（王妮達）之印尼結婚證書（99偵5744號偵
    卷第77至78頁）
  (十三)蕭秀蓮之戶籍謄本（99偵5744號偵卷第62至64頁）
  (十四)王敏雄之戶籍謄本（99偵5744號偵卷第79至80頁）
  (十五)蕭西達（KARSITA WITANTO） 之外國人居留停留案件申請表
    、外僑居留資料查詢畫面－歷史資料、外僑居留資料查詢畫
     面－明細內容顯示畫面、內政部入出國及移民署－外僑出
     入境資料（99偵5744號偵卷第66至68、70至71頁）
  (十六)王妮達（UNIDAH）之外國人居留停留案件申請表、外僑居留
    資料查詢畫面－歷史資料（99偵5744號偵卷第82至85頁）
  (十七)被告甲○○於本院審理時之自白（本院卷第12、15頁）
    綜上，本件事證已屬明確，被告犯行堪以認定，應依法論科
    。
三、論罪科刑部分：
  (一)被告行為後，94年2月2日公布之刑法部分修正條文業於95
    年7月1日起施行。而依修正後之刑法第2條第1項規定：「行
    為後法律有變更者，適用行為時之法律。但行為後之法律有
    利於行為人者，適用最有利於行為人之法律。」已將新舊法
    律適用之「從新從輕」原則，改採「從舊從輕」原則；且此
    規定係規範行為後法律變更所生新舊法律比較適用之準據法
    ，是刑法第2條本身雖經修正，但刑法第2條既屬適用法律之
    準據法，本身尚無比較新舊法之問題，應一律適用裁判時之
    現行刑法第 2條規定以決定適用之刑罰法律。又比較時，應
    就罪刑有關之共犯、未遂犯、想像競合犯、牽連犯、連續犯
    、結合犯，以及累犯加重、自首減輕暨其他法定加減原因（
    如身分加減）與加減例等一切情形，綜其全部罪刑之結果而
    為比較（最高法院95年度第 8次刑事庭會議決議參照），並
    應為一體之適用，而不能割裂而分別適用有利益之條文（最
    高法院27年上字第2615號判例意旨參照）；惟所謂不能割裂
    適用，係指與罪刑有關之本刑而言，不包括易刑處分，事關
    刑罰執行之易刑處分仍應分別適用最有利於行為人之法律。
    易言之，倘所處之主刑同時有徒刑、拘役易科罰金、罰金易
    服勞役之情形時，關於易科罰金、易服勞役部分應分別為新
    舊法有利不利之比較，依刑法第2條第1項從舊從輕原則定其
    易刑之折算標準（最高法院96年度臺非字第 58號、第234號
    判決意旨參照）。茲比較如下：
    1.刑法第214 條及第216 條之法定刑為「3 年以下有期徒刑
      、拘役或500 元以下罰金」，故有關罰金之法定最低刑度
      應依刑法第33條第5 款定之。舊法第33條第5 款規定罰金
      為（銀元）1 元以上，而新法第33條第5 款規定罰金為新
      臺幣1000元以上。經比較新舊法律規定，新法並未有利於
      行為人，爰依刑法第2 條第1 項前段規定，適用舊法即行
      為時之刑法第33條第5 款規定決定罰金之法定最低刑度。
    2.修正後刑法第28條關於共同正犯之規定，已由原規定「2
      人以上共同實施犯罪之行為者，皆為正犯」，修正為「2
      人以上共同實行犯罪之行為者，皆為正犯」，即將舊法之
      「實施」修正為「實行」。原「實施」之概念，包含陰謀
      、預備、著手及實行等階段之行為，修正後僅共同實行犯
      罪行為始成立共同正犯。是新法共同正犯之範圍已有限縮
      ，排除陰謀犯、預備犯之共同正犯。新、舊法就共同正犯
      之範圍既因此而有變動，自屬犯罪後法律有變更，而非僅
      屬純文字修正，應有新、舊法比較適用之問題（最高法院
      96年度台上字第934號判決意旨參照）。本件被告所教唆
      之犯使公務員登載不實文書罪之人即沈天賜、王敏雄及王
      妮達、蕭秀蓮與蕭西達間有犯意聯絡與行為分擔，不論依
      新舊法規定，均構成共同正犯，比較新舊法結果，修正後
      之規定，對被告並無較有利之情形，自應依被告行為時即
      修正前之規定論斷。
    3.被告行為後，刑法第56條連續犯之規定業經刪除，此刪除
      雖非犯罪構成要件之變更，但顯已影響行為人刑罰之法律
      效果，自屬法律有變更，比較新、舊法結果，依修正前刑
      法第56條規定，基於概括犯意所觸犯同一罪名之數行為，
      在法律上評價為一罪，而修正刪除刑法第56條之規定後，
      該數行為即依數罪併罰之規定分論併罰，仍應適用較有利
      於被告之行為時法律即修正前刑法第56條，就其二次教唆
      行使偽造公文書之部分，論以連續犯。
    4.修正後刑法第41條第1項有關易科罰金折算標準，由修正
      前所規定「得以1元以上3元以下折算1日」提高為「以新
      臺幣1,000元、2,000元、3,000元折算1日」，並刪除「因
      身體、教育、職業或家庭之關係，執行顯有困難者」之條
      件，第2項增訂「前項規定於數罪併罰，其應執行之刑未
      逾6月者，亦適用之」；而修正前刑法第41條第1項之折算
      標準，係以1元以上3元以下折算1日，依修正前罰金罰鍰
      提高標準條例第2條規定，就其原定數額提高為100倍折算
      1日（經折算為新臺幣後，應以新臺幣300元以上900元以
      下折算1日），故關於易科罰金之折算標準，顯以修正前
      之折算標準對被告較有利，故依刑法第2條第1項前段，比
      較新、舊法結果，應適用修正前刑法第41條第1項前段、
      修正前罰金罰鍰提高標準條例第2條之規定，諭知易科罰
      金之折算標準。
    5.再查被告行為後，業已增訂刑法施行法第1條之1，並規定
      刑法分則編所定罰金刑之貨幣單位為新臺幣，及就分則編
      各具體條文之制訂或修正時間分別規範不同之罰金刑提高
      標準，是就現行刑法中有關於罰金刑處罰規定者，即有就
      新舊法比較之必要，惟經比較增訂之刑法施行法第1條之1
      與被告行為時之罰金罰鍰提高標準條例第1條、現行法規
      所定貨幣單位折算新臺幣條例第2條結果，二者規定適用
      之結果並無不同，自應適用裁判時之法律即刑法施行法第
      1 條之1規定。
    6.經本院綜合比較結果，認本件論罪科刑所適用之法律，以
      修正前刑法第28條、第56條、第33條第5款等規定對被告
      較有利，依刑法第2條第1項前段規定，應適用被告行為時
      即修正前之上開刑法規定處斷。至上開所示易刑處分部分
      ，依首揭判例、決議意旨，則無庸綜合比較一體適用，而
      應適用有利於被告之刑法規定，定其易刑之折算標準。
  (二)按「結婚成立之要件，依各該當事人之本國法。但結婚之方
    式依當事人一方之本國法或舉行地法，亦為有效。」涉外民
    事法律適用法第11條第1 項定有明文；次按表意人與相對人
    通謀而為虛偽意思表示者，其意思表示無效，民法第87條第
    1 項前段亦有規定。查本件同案被告王敏雄、蕭秀蓮固均係
    本國人，而同案被告UNIDAH（中文譯名：王妮達）、KARSIT
    A WITANTO （中文譯名：蕭西達）均為印尼籍人，渠等雖係
    在印尼結婚，依上開規定渠等結婚之方式即形式要件固得依
    印尼法，然就結婚成立要件中之實質要件部分，就同案被告
    王敏雄、蕭秀蓮一方依涉外民事法律適用法第11條第1 項之
    規定則仍應適用我國民法相關之規定；而同案被告王敏雄、
    蕭秀蓮雖曾於印尼與外籍人士辦理結婚登記，實則渠等並無
    結婚之合意，而係受被告甲○○之教唆，始與同案被告沈天
    賜、UNIDAH（中文譯名：王妮達）、KARSITA WITANTO（中
    文譯名：蕭西達）共謀，藉以使UNIDAH（王妮達）、
    KARSITA WITANTO（蕭西達）得以依親名義申請來臺，是同
    案被告王敏雄與UNIDAH（王妮達）、蕭秀蓮與KARSITA
    WITANTO（蕭西達）間結婚之行為，顯無結婚之真意而為通
    謀虛偽之意思表思，依上開民法第87條第1項前段規定，意
    思表示無效，從而同案被告王敏雄與UNIDAH（王妮達）、蕭
    秀蓮與KARSIT A WITANTO（蕭西達）之結婚即因欠缺結婚意
    思表示之實質成立要件，應屬無效。是同案被告沈天賜、王
    敏雄與UNIDAH（王妮達）、沈天賜、蕭秀蓮與KA RSITA
    WITANTO（蕭西達）所為，均係共同連續犯刑法第216條、第
    214 條之行使使公務員登載不實文書罪。而被告甲○○教唆
    渠等共同連續犯刑法第216條、第214條之行使使公務員登載
    不實文書罪，核其所為，係犯刑法第29條第1項、第216條、
    第214條之教唆行使使公務員登載不實罪，應依其所教唆之
    罪處罰。被告甲○○先後2次教唆同案被告王敏雄與印尼籍
    女子士UNIDAH（王妮達）、蕭秀蓮與印尼籍男子KARSITA
    WITAN TO（蕭西達）共同行使使公務員登載不實文書之犯行
    ，時間緊接，均犯構成要件相同之罪，顯係基於概括犯意反
    覆為之，應依修正前刑法第56條連續犯之規定，論以一罪，
    並加重其刑。
  (三)爰審酌被告甲○○教唆同案被告王敏雄、蕭秀蓮分別與印尼
    籍人士UNIDAH（中文譯名：王妮達）及KARSITA WITANTO（中
    文譯名：蕭西達）以假結婚之方式，使外籍人士得以進入臺
    灣工作，並據此向主管機關辦理結婚登記，請領登載不實之
    公文書使用，影響主管機關對於戶籍登記之有效管理，並對
    國家安全及社會治安造成潛在威脅，惟念其於本院審理時業
    已坦承犯行，態度尚稱良好，並兼衡其前科素行、犯罪危害
    程度、家庭狀況及智識程度等一切情狀，量處如主文所示之
    刑，並諭知易科罰金之折算標準。又公訴人於審判時，對被
    告具體求刑有期徒刑5月或6月等語前來。惟查，沈天賜前因
    涉犯共同連續行使使公務員不實登載文書罪，經臺灣高等法
    院高法分院96年5月21日以96年度上易字第127號判處有期徒
    刑1年，再經該院於96年11月21日以聲減字第2429號減刑為
    有期徒刑6月，檢察官以本案犯罪時間與確定判決犯罪時間
    相近、犯罪手段相同而認為有裁判上一罪連續犯之關係，為
    該判決效力所及而為不起訴處分，有不起訴處分書1紙可資
    佐證。王敏雄則因上開犯行涉犯共同連續行使使公務員不實
    登載文書罪，經本院於98年8月11日以98年度簡字第1734號
    判處有期徒刑肆月，減為有期徒刑貳月確定，蕭秀蓮則經檢
    察官於98年12月1日以98年度偵字第11768號緩起訴處分，並
    指定向公益團體支付2萬元確定，至於印尼籍女子王妮達及
    印尼籍男子蕭西達則經檢察官為不起訴處分，此有各判決書
    、不起訴處分書在卷可資佐證，本院比較上開各該行為人於
    犯行中所擔任之角色及因此所受之刑罰科處，且王敏雄、蕭
    秀蓮亦未經法院或檢察官認定有自首或其他足為減刑之依據
    ，再參酌本案卷證資料中並無任何證據足以證明被告甲○○
    有從上開假結婚中牟得利益等各項情節，仍認以如主文所示
    之刑度較為妥適，併此敘明。
  (四)又被告犯罪後，中華民國九十六年罪犯減刑條例業於96年6
    月15日公布，並於96年7月16日起施行。是以，本件被告犯
    罪時點在96年4月24日之前，且所犯之罪核與該條例第2條第
    1項之規定相符，復無同條例第3條限制減刑之除外情事存在
    ，爰依該條例第2條第1項第3款規定，減其上開宣告刑2分之
    1，並諭知易科罰金之折算標準。
四、依刑事訴訟法第273 條之1 第1 項、第299 第1 項前段，刑
    法第2條第1項前段、（修正前）第56條、第29條、第28條、
    第216條、第214條、（修正前）第41條第1項前段，刑法施
    行法第1條之1第1項、第2項前段，修正前罰金罰鍰提高標準
    條例第2條，現行法規所定貨幣單位折算新臺幣條例第2條，
    中華民國96年罪犯減刑條例第2條第1項第3款、第7條、第9
    條，判決如主文。
五、如不服本判決，應於判決書送達之翌日起10日內，以書狀敘
    述理由，向本院提出上訴。
本案經檢察官蔡佩容偵查後提起公訴；檢察官乙○○到庭執行職
務。
中    華    民    國    99    年    8     月    20    日
                  刑事第八庭  法  官  洪士傑
以上正本證明與原本無異。
如不服本判決，應於本判決送達後10日內，向本院提出上訴書狀
，並應敘述具體理由。如未敘述上訴理由者，應於上訴期間屆滿
後20日內向本院補提理由書狀（均須按他造當事人之人數附繕本
）「切勿逕送上級法院」。
                              書記官  黃鋕偉
中    華    民    國    99    年    8     月    23    日
附錄法條
中華民國刑法第216條（行使偽造變造或登載不實之文書罪）
行使第 210 條至第 215 條之文書者，依偽造、變造文書或登載
不實事項或使登載不實事項之規定處斷。
中華民國刑法第214 條（使公務員登載不實罪）
明知為不實之事項，而使公務員登載於職務上所掌之公文書，足
以生損害於公眾或他人者，處3 年以下有期徒刑、拘役或5 百元
以下罰金。

司法院資訊處製作；財團法人民間司法改革基金會備份。
